【裁判字號】    90,訴,638
【裁判日期】    901211
【裁判案由】    塗銷抵押權登記
【裁判全文】
臺灣屏東地方法院民事判決                              九十年度訴字第六三八號
    原      告  丙○○
    被      告  彰化商業銀行股份有限公司林邊分行
    法定代理人  乙○○
    訴訟代理人  甲○○
右當事人間塗銷抵押權登記事件，本院判決如左：
    主    文
被告應將座落屏東縣林邊鄉○○段一０二七地號、地目建面積一四四．四三平方公
尺土地全部，暨其上建號：一三七號、門牌號碼：屏東縣林邊鄉○○路十三號，總面
積二一三．七六平方公尺之鋼筋混凝土造三層樓建物，於民國八十二年八月二十六日
經屏東縣東港地政事務所以東地字第００九四七五號收件，權利價值最高限額新台幣
肆佰貳拾萬元之抵押權設定登記塗銷。
訴訟費用由被告負擔。
    事    實
甲、原告方面：
  一、聲明：求為判決如主文所示。
  二、陳述：
  （一）原告於民國八十八年十一月間向訴外人陳金英買受坐落屏東縣林邊鄉○○段
        一０二七地號、地目建、面積一四四．四三平方公尺土地全部，暨其上建號
        ：一三七、門牌號碼：屏東縣林邊鄉○○路十三號，總面積二一三．七六平
        方公尺三層樓建築改良物（以下簡稱系爭房地），上該房地於民國八十二年
        八月二十七日曾設定最高限額新台幣（下同）四百二十萬元而存續其間自民
        國八十二年八月二十四日起至一百一十二年八月二十四日止之抵押權（以下
        簡稱系爭抵押權）予被告屏東縣林邊鄉農會，此有系爭房地之登記簿謄本足
        參。
  （二）按，「債之關係消滅者，其債權之擔保及其他從屬之權利，亦同時消滅」
        民法第三百零七條規定甚明。又，抵押權為擔保物權，係為擔保債權之實現
        而存在，是若無債之關係存在或債之關係時，則其債權擔保之抵押權自因失
        所附麗而應歸於消滅。系爭抵押權設定當時所擔保之本金債權額，為三百五
        十萬元，民國八十七年五月間，訴外人陳金英已為原抵押人蔡玉過向被告農
        會先行清償其中一百五十萬元之本金及利息而給付二百餘萬元予被告農會，
        被告農會並因此向屏東地方法院撤回對系爭房地所為之查封及強制執行（註
        ：系爭房地於民國八十七年四月一日曾由被告農會聲請  鈞院為強制執行，
        經  鈞院以正民執癸二二七六字第八一九二號函屏東縣東港地政事務所辦理
        查封登記，請見證三、證四）。民國八十七年八月間，訴外人蔡玉過因訴外
        人陳金英代償被告農會之借款，乃將系爭房地過戶予訴外人陳金英。當民國
        八十八年十一月間，訴外人陳金英將系爭房地售予原告時，以系爭房地供擔
        保所欠被告農會之本金債權，僅存二百萬元，經與被告農會為核算後，以系
        爭房地供擔保而應給付被告農會之本金及利息全部合計為新台幣二百三十四
        萬五千七百七十二元，原告乃於民國八十八年十一月十一日透過訴外人蔡瑞
        芬所有設於被告農會之0000000號帳戶匯入款項，並由蔡瑞芬之上揭帳戶提
        領款項向被告農會為清償，有訴外人蔡瑞芬所有活儲存摺之登載記錄足參。
        即因系爭抵押權所擔保之債權經清償完畢，被告屏東縣林邊鄉農會即將當初
        為擔保該債權清償所設定之最高限額新台幣四百二十萬元抵押權之抵押權設
        定契約書、他項權利證明書正本交予原告丙○○收執，以示系爭抵押權之不
        復存在。
  （三）按，稱抵押權者，謂對於債務人或第三人不移轉占有而供擔保之不動產，得
        就其賣得價金優先受清償之權，此為民法第八百六十條所明定，此係對標的
        物之交換價值直接支配之一種型態。至於抵押權所擔保之債權，其種類及範
        圍，屬於抵押權之內容，依法應經登記，始生物權之效力。而抵押權人僅能
        依設定登記之內容行使權利，又，所謂最高限額之抵押權，雖訂有存續期間
        ，然若其擔保之債權所由生之契約以合法終止或因其他事由而消滅，則依抵
        押權之從屬性，應無不許抵押人或其他利害關係人於債之關係消滅後提起塗
        銷登記之訴。
  （四）次按，連帶保證債務者，係指保證人就他人之債務負連帶清償責任，債權人
        於主債務人不為清償時，得請求保證人與主債務人負同一清償責任之謂，但
        債權人就連帶保證人之財產所賣得之價金，並無優先受償之權此與抵押權
        人就抵押標的物有優先受償之權有別。經查，訴外人蔡玉過於民國八十二年
        間提供系爭不動產（即座落屏東縣林邊鄉○○段一０二七地號土地全部及其
        上建號一三七而門牌號碼：屏東縣林邊新興路十三號之建物）設定最高限額
        四百二十萬元之抵押權（以下簡稱系爭抵押權）予林邊鄉農會，擔保訴外人
        蔡玉過與蔡慶崇二人向林邊鄉農會所借貸三百五十萬元之清償（是就該最高
        限額抵押權之內容，係以上揭該新台幣三百五十萬元之特定債權，及該債權
        所生利息、遲延利息及實行該抵押權之費用，為其擔保範圍，自不待言）而
        系爭抵押權設定當時所擔保之新台幣三百五十萬元之本金債權，訴外人陳金
        英已於民國八十七年五月間為原抵押人蔡玉過向林邊鄉農會先行清償其中一
        百五十萬元之本金及利息而給付二百餘萬元予林邊鄉農會乙節，亦有訴外人
        陳金英地址：屏東縣林邊鄉○○路三巷二七之五號，可資為證。當時，林
        邊鄉農會並因此向  鈞院民事執行處撤回對系爭房地所為之查封及強制執行
        （案號：  鈞院八十七年執字二二七六號強制執行事件）。訴外人蔡玉過因
        陳金英之代償借款，乃將系爭房地過戶予陳金英。民國八十八年十一月間，
        本件原告向陳金英買受系爭房地，因以系爭房地供擔保所欠林邊鄉農會之本
        金債權尚有二百萬元未清償，經與林邊鄉農會為核算後，其應清償之本金及
        利息合計全部共二百三十四萬五千七百七十二元，原告乃於八十八年十一月
        十一日透過訴外人蔡瑞芬所有設於林邊鄉農會之0000000號帳戶匯入款項，
        並由蔡瑞芬之上揭帳戶提領款項向林邊鄉農會為清償等情，業經原告舉訴外
        人蔡瑞芬所有林邊鄉農會活儲存摺為證（請見九十年八月六日原告起訴狀所
        附證五）。即因系爭抵押權所擔保之債權經清償完畢，林邊鄉農會即將所
        執而表彰系爭抵押權存在之抵押權設定契約書、他項權利證明書正本交予原
        告收執，以示該抵押權之不復存在，及抵押契約之終止。
  （五）本件系爭不動產所擔保之新台幣三百五十萬元之本金債權及其利息，既經全
        部清償完畢，而林邊鄉農會又已將表彰系爭抵押權存在之抵押權設定契約
        書、他項權利證明書正本交予原告，已如上述，則縱原抵押人蔡玉過曾就第
        三人蔡慶崇之借款為連帶保證，而應就蔡慶崇之借款與蔡慶崇同負清償之責
        ，然連帶保證之性質為人保，與具有優先受償性之抵押權為物保性質不同，
        況查，該蔡慶崇於八十三年六月間及八十五年六月間向林邊鄉農會所借之款
        項，各有蔡慶崇所供之不動產作為物上擔保，林邊鄉農會就該蔡慶崇所供設
        定抵押之不動產固有優先受償之權然就系爭不動產則無，是於法應無不許
        塗銷系爭抵押權登記之理。
  （六）關於被告銀行抗辯稱，民國八十三年六月間及民國八十五年六月間訴外人蔡
        慶崇向被告銀行借款時，曾由訴外人即系爭抵押權之設定人蔡玉過為上揭借
        款之連帶保證人，而上揭借款未為清償前，訴外人蔡玉過對被告銀行尚有保
        證債務之存在云云。惟查，訴外人蔡玉過固曾於訴外人蔡慶崇向被告銀行借
        款時任連帶保證人，然參諸所謂連帶債務者，係指保證人就他人之債務負連
        帶清償責任，債權人於主債務人不為清償時，得請求保證人與主債務人同一
        清償責任之謂，是被告銀行基於連帶保證，縱然對訴外人蔡玉過有求償權，
        然該求償權之行使並無優先性，此與本件原告訴請塗銷具有優先受償性之抵
        押權，無涉。況查，民國八十三年六月間，當訴外人蔡慶崇向被告銀行林邊
        分行（即原屏東縣林邊鄉農會）借貸三百萬元時，係有提供其本身所有座落
        屏東縣林邊鄉○○段四四二、四四一地號兩筆不動產土地為擔保，而當時上
        揭兩筆為擔保之不動產，經被告銀行之評估其價值為五百八十七萬零七百元
        ，扣除其增值稅二百四十萬一千六百五十元後，尚存有三百四十六萬九千零
        五十元之價值，再以九折之放款率計算後，始核貸新台幣三百萬元予訴外人
        蔡慶崇，並設定最高限額三百六十萬元之抵押權予被告銀行等情，亦有民國
        八十三年六月間被告銀行林邊分行就上揭富田段兩筆不動產所為之不動產調
        查表及其放貸之資料足參。當民國八十五年六月間，訴外人蔡慶崇另向被告
        銀行林邊分行（即原屏東縣林邊鄉農會）借貸六百五十萬元時，亦係提供其
        本身所有座落屏東縣林邊鄉鎮○段六０五、六三三地號兩筆不動產土地為擔
        保，而當時上揭兩筆為擔保之不動產，經被告銀行之評估其價值合計為二千
        三百九十八萬四千七百三十二元，扣除其增值稅一千三百六十五萬零七百三
        十九元後，尚存有一千零三十三萬三千九百九十三元之價值，再以六點四折
        之放款率計算後，始核貸新台幣六百五十萬元予訴外人蔡慶崇，並設定最高
        限額七百八十萬元之抵押權予被告銀行等情，亦有民國八十五年六月間被告
        銀行林邊分行就上揭鎮林段兩筆不動產所為之不動產調查表及其放貸之資料
        足參。而訴外人蔡慶崇於上揭款項借貸當時，既分別有提供不動產作為擔保
        ，並設定抵押權予被告銀行，其價值足以清償被告銀行之借款，是系爭抵押
        權之塗銷，亦無害於被告銀行之權利。
  （七）按，「所有人對於妨害其所有權者，得請求除去之。」，民法第七百六十七
        條中段著有明文。查，本件抵押權所擔保之債權，已因清償而消滅然林邊
        鄉農會卻遲遲未出具債務清償證明書，以供原告辦理系爭抵押權設定登
        記之塗銷，則基於抵押權消滅上之從屬性，系爭抵押權自應隨同其所擔保債
        權之清償而歸於消滅，爰依民法第七百六十七條請求抵押權人林邊鄉農會除
        去其妨害，塗銷系爭抵押權設定登記，回復未登記前之原狀。又，被告銀行
        既已依財政部台財字第0903000102號函受讓林邊鄉農會信用部，並為承受
        本件訴訟之聲明，爰依法訴請被告銀行塗銷系爭抵押權之設定登記，狀請
        鈞院鑒核，賜判如訴之聲明，以保權益，實感德便。
  三、證據：提出土地登記簿謄本二件，建築物謄本二件，活諸存摺影本及抵押權設
      定契約書影本與他項權利證明書影本為證。
乙、被告方面：
  一、聲明：原告之訴駁回。
  二、陳述：
  （一）答辯人依財政部台財  (三)字第0903000102號函，受讓屏東縣林邊鄉農會信
        用部，為此答辯人變更為「彰化商業銀行股份有限公司」，茲聲明承受訴訟
        ，合先敘明。
  （二）兩造不爭之事實：
    １緣訴外人蔡玉過於民國八十年八月二七日將其所有座落屏東縣林邊鄉○○段
      1027地號，地目建，面積144.43平方公尺，土地全部，暨其上建號：137號，
      門牌號碼：屏東縣林邊鄉○○路13號，總面積13.76平方公尺，三層樓建築改
      良物  (系爭房地)設定最高限額新台幣肆佰貳拾萬元之抵押權與被告屏東縣林
      邊鄉農會，擔保其本人及訴外人蔡慶崇，對被告現在及將來所負一切債務之清
      償，存續期間自民國八十二年八月二十四日起至一一二年八月二十四日止，並
      已辦妥抵押權設定登記在案。
    ２訴外人蔡玉過在被告銀行尚有保證之責任，保證訴外人蔡慶崇現在或過去及未
      來之債務，所以債之關係尚未消滅，債權之擔保及被告銀行之債權仍係存在。
      對於所有權人即本件原告的所有權也無妨害。惟查訴外人蔡玉過在被告銀行連
      帶保證之債務有二筆。第一筆為借款人即訴外人蔡慶崇  (配偶)於民國八十三
      年六月二十八日將其所有座落林邊鄉○○段442、441號之不動產抵押權設定林
      邊鄉農會，借款本金為新台幣參佰萬元正，並於民國八十五年七月六日起逾期
      利息至今未繳息，民國八十七年三月二十三日，移送法院強制執行，案號屏院
      正民執辛字第八十九年執八三七六號經公告三個月未拍定核發債權憑證。第二
      筆借款人即訴外人蔡慶崇將其所有座落屏東縣林邊鄉鎮○段633、605號之不動
      產抵押權設定林邊鄉農會，借款本金新台幣陸佰伍拾萬元正，並於八十五年六
      月二十九日起逾期利息至今未繳息，民國八十七年三月二十三日移送法院強制
      執行，執行案號屏院正民執辛字第八十九執八三七七號於九十年四月十九日進
      行特別變價程序之減價拍賣，而未拍定視為撤回，鈞院於九十年六月二十一日
      核發債權憑證。
   綜上所陳本件原告之請求應屬無理由，爰請鈞院明鑒，賜為如答辯聲明之判決，
   以保被告權益。
  三、證據：財政部函影印本乙份、他項權利證明書影印本乙份、抵押權設定契約書
      影本乙份。
    理    由
甲、程序方面：
    本件被告林邊鄉農會依財政部台財  (三)字第0903000102號函，由彰化銀行股份
    有限公司承受，並聲明承受訴訟，依民事訴訟法第一百七十五條應予准許。
乙、本件原告主張：訴外人蔡玉過於八十二年間以其所有座落屏東縣林邊鄉○○段一
    ０二七地號土地全部及其上建號一三七而門牌號碼：屏東縣林邊新興路十三號之
    建物設定最高限額四百二十萬元之抵押權（以下簡稱系爭抵押權）予彰化銀行，
    擔保訴外人蔡玉過與蔡慶崇二人向彰化銀行所借貸三百五十萬元債權之清償，而
    系爭抵押權設定當時所擔保之該筆三百五十萬元之本金債權，陳金英已於八十七
    年五月間為原抵押人蔡玉過向被告先行清償其中一百五十萬元之本金及利息而給
    付二百餘萬元予林邊鄉農會，彰化銀行並向本院民事執行處撤回對系爭房地所為
    之查封及強制執行（本院八十七年執字二二七六號強制執行事件）。蔡玉過因陳
    金英之代償借款，乃於八十八年十一月間將系爭房地過戶予陳金英。八十八年十
    一月間，本件原告向陳金英買受系爭房地，因系爭房地供擔保所欠彰化銀行之本
    金債權尚有二百萬元未清償，經與被告核算後，其應清償之本金及利息合計全部
    共二百三十四萬五千七百七十二元，原告乃於八十八年十一月十一日透過訴外人
    蔡瑞芬所有設於林邊鄉農會之0000000號帳戶匯入款項，並由蔡瑞芬之上揭帳戶
    提領款項向林邊鄉農會為全數清償，系爭抵押權所擔保之債權經清償完畢，被告
    即將當初為擔保該債權清償所設定之最高限額四百二十萬元抵押權之抵押權設定
    契約書、他項權利證明書正本交予原告丙○○收執，故本件最高限額之抵押權，
    雖訂有存續期間，然若其擔保之債權所由生之契約已合法終止，則依抵押權之從
    屬性，應無不許抵押物之第三取得人即原告於債之關係消滅後提起塗銷登記之訴
    因被告拒不協同辦理塗銷抵押權登記，爰依抵押權消滅從屬性之規定，訴求如主
    文所示。被告彰化銀行則以：系爭最高限額抵押權所擔保之債權本即包括其本人
    及訴外人蔡慶崇，對被告現在及將來所負一切債務之清償，存續期間自民國八十
    二年八月二十四日起至一一二年八月二十四日止，蔡玉過在被告銀行連帶保證之
    債務有二筆。第一筆為借款人即訴外人蔡慶崇於八十三年六月二十八日將其所有
    座落林邊鄉○○段442、441號之不動產抵押權設定被告，借款本金為參佰萬元正
    ，並於八十五年七月六日起逾期利息至今未繳息，民國八十七年三月二十三日，
    移送本院強制執行，經本院執行處以屏院正民執辛字第八十九年執八三七六號經
    公告三個月未拍定核發債權憑證。第二筆借款人即蔡慶崇將其所有座落屏東縣林
    邊鄉鎮○段633、605號之不動產抵押權設定於被告，借款本金陸佰伍拾萬元正，
    並於八十五年六月二十九日起逾期利息至今未繳息，八十七年三月二十三日移送
    本院強制執行，經本院執行處以屏院正民執辛字第八十九執八三七七號於九十年
    四月十九日進行特別變價程序之減價拍賣，而未拍定視為撤回，本院於九十年六
    月二十一日核發債權憑證。均屬系爭抵押權擔保範圍，故原告之訴無理由云云置
    辯。
丙、本件事實上爭點
壹、兩造不爭執部分
一、訴外人蔡玉過於八十二年間以其所有座落屏東縣林邊鄉○○段一０二七地號土地
    全部及其上建號一三七而門牌號碼：屏東縣林邊新興路十三號之建物設定最高限
    額四百二十萬元之系爭抵押權予彰化銀行，擔保訴外人蔡玉過與蔡慶崇二人向彰
    化銀行所借貸三百五十萬元債權之清償。
二、系爭抵押權設定所擔保之該筆三百五十萬元之本金債權，陳金英已於八十七年五
    月間為原抵押人蔡玉過向被告先行清償其中一百五十萬元之本金及利息而給付二
    百餘萬元予被告，彰化銀行並向本院民事執行處撤回對系爭房地所為之查封及強
    制執行（本院八十七年執字二二七六號強制執行事件）。蔡玉過因陳金英之代償
    借款，乃於八十八年十一月間將系爭房地過戶予陳金英。八十八年十一月間，本
    件原告向陳金英買受系爭房地，系爭房地供擔保所欠彰化銀行之本金債權尚有二
    百萬元未清償，經與被告核算後，其應清償之本金及利息合計全部共二百三十四
    萬五千七百七十二元，原告乃於八十八年十一月十一日透過訴外人蔡瑞芬所有設
    於林邊鄉農會之0000000號帳戶匯入款項，並由蔡瑞芬之上揭帳戶提領款項向林
    邊鄉農會為全數清償，系爭抵押權所擔保之債權經清償完畢。
三、蔡玉過在被告銀行連帶保證之債務有二筆，第一筆為借款人即訴外人蔡慶崇於八
    十三年六月二十八日將其所有座落林邊鄉○○段442、441號之不動產抵押權設定
    被告，借款本金為參佰萬元正，並於八十五年七月六日起逾期利息至今未繳息，
    民國八十七年三月二十三日，移送本院強制執行，經本院執行處以屏院正民執辛
    字第八十九年執八三七六號經公告三個月未拍定核發債權憑證。第二筆借款人即
    蔡慶崇將其所有座落屏東縣林邊鄉鎮○段633、605號之不動產抵押權設定於被告
    ，借款本金陸佰伍拾萬元正，並於八十五年六月二十九日起逾期利息至今未繳息
    ，八十七年三月二十三日移送本院強制執行，經本院執行處以屏院正民執辛字第
    八十九執八三七七號於九十年四月十九日進行特別變價程序之減價拍賣，而未拍
    定視為撤回，本院於九十年六月二十一日核發債權憑證。
四、上開事證有原告提出土地登記簿謄本二件，建築物謄本二件，活諸存摺影本及抵
    押權設定契約書影本與他項權利證明書影本為證與被告提出他項權利證明書與抵
    押權設定契約書在卷可按，兩造此部分主張堪信為真實。
丁、法律上爭點
一、兩造爭執部分即為系爭抵押權所擔保之範圍，是否及於訴外人蔡玉過對被告之他
    筆連帶保證債務？
二、原抵押權所擔保之債權是否清償而消滅？又該最高限額抵押權之存續期間雖未屆
    滿，是否原擔保之存續期間內所可發生之債權，已確定不存在？依抵押權之從屬
    性，應否許抵押物之第三取得人請求抵押權人塗銷抵押權設定登記？
    茲分敘如后：
（一）訴外人蔡玉過於民國八十二年間提供其所有座落屏東縣林邊鄉○○段一０二七
      地號土地全部及其上建號一三七而門牌號碼：屏東縣林邊新興路十三號之建物
      設定最高限額四百二十萬元之系爭抵押權予被告，擔保訴外人蔡玉過與蔡慶崇
      二人向林邊鄉農會所借貸三百五十萬元之清償，並於八十二年八月二十七日完
      成抵押權登記，而該抵押權設定契約書所附其他約定事項第一條載明：「債務
      人及擔保物提供人為擔保債務人對抵押權人（即被告）在本抵押權設定契約書
      所定之本金最高限額以內，現在所負（包括過去已發生之債務在內）及將來所
      成立之借款，以及其他一切債務（解釋上當然包括保證債務）及利息、遲延利
      息、違約金、…..  之清償」，按此文義並未明確，而被告抗辯認此係擔保一
      切蔡玉過對被告所之債務，即所謂概括之最高限額抵押權，惟上開約款文字為
      被告一方預定用於同類契約之條款而訂定之契約（學理稱為定型化契約），依
      據消費者保護法（以下簡稱消保法）第十一條第二項之規定「定型化契約條款
      如有疑義時，應為有利於消費者之解釋。」，被告方面片面之解釋顯不合於前
      開法規，而不能拘束原告，故概括之最高限額抵押權約定，無效，被告執此爭
      執，即非有據，此合先敘明。
（二）次者，本件最高限額抵押權所擔保之基礎契約究為何者，蹶為兩造爭執點所在
      ，１查系爭抵押權設定時間為八十二年八月二十七日，設定擔保金額為最高限
      額四百二十萬元，訴外人蔡玉過與蔡慶崇二人適於八十二年間向被告借貸三百
      五十萬元，系爭抵押權之其他約定事項之時間適為八十二年八月二十七日，則
      依銀行間貸放之慣例，係以擔保物價值之七成左右提供貸款，且衡諸系爭約定
      書書立之時間與抵押權設定之時間與系爭借貸契約之時間均緊密相合，顯見系
      爭最高限額抵押權擔保之基礎契約為上開於八十二年間之三百五十萬元消費借
      貸契約，且上開約定書之內容依上揭說明，顯係指擔保上開三百五十萬元借貸
      契約在抵押權之存續期限自八十二年八月二十四日起至民國一一二年八月二十
      四日止，及最高限額四百二十萬元範圍內，現在所負（包括過去已發生之債務
      在內）及將來所成立之借款，以及其他一切債務（解釋上當然包括保證債務）
      及利息、遲延利息、違約金等債權，此種解釋亦符合前開消保法之明確原則；
      ２雖被告辯稱系爭最高限額抵押權所擔保之債權包括上揭二筆連帶保證債權，
      惟依被告提出之借款申請書，另筆借款係借款人蔡慶崇於八十三年六月二十八
      日邀同蔡玉過為連帶保證人以蔡慶崇所有座落林邊鄉○○段四四一、四四二號
      之不動產為擔保設定三百六十萬元最高限額抵押權，向被告借款三百萬元，及
      蔡慶崇於八十五年六月二十六日以其所有座落屏東縣林邊鄉鎮○段六三三、六
      Ｏ五號之不動產為擔保並邀同蔡玉過為連帶保證人，設定最高限額七佰八十萬
      元並借款六百五十萬元，其借款及連帶保證契約約定之時間點，遠在上開抵押
      權設定之時間點之後？如認本件抵押權包含後之二筆分別三百萬元、六百五十
      萬元借款，則何以借款契約另約定於一年及三年之後，其作業顯與一般銀行貸
      款於抵押權設定核貸借貸金額不符？況衡諸銀行設定抵押權之慣例，上開另筆
      借款既分為三百萬、六百五十萬元，則如被告所抗辯本件抵押權包括後之二筆
      借款，惟本件抵押權之最高限額為四百二十萬元，則是否被告銀行放貸人員內
      部作業疏失，致有擔保品不足之情形而高額違法貸款之情形發生？否則前後三
      筆高達一千三百萬元之借款，僅設定四百二十萬元之最高限額抵押權，將勢必
      無法求償？此又顯違銀行作業之徵信與債權確保原則？或者後二筆借貸契約屬
      無擔保放款？否則何以擔保品顯然不足？此則屬被告難以自圓之處。３系爭抵
      押權設定契約之義務人為蔡玉過及債務人均為蔡慶崇與蔡玉過，此有原告提出
      之土地及建物謄本在卷可按，惟依被告提出之借款申請書，另筆借款係借款人
      蔡慶崇於八十三年六月二十八日邀同蔡玉過為連帶保證人以蔡慶崇所有座落林
      邊鄉○○段四四一、四四二號之不動產為擔保設定三百六十萬元最高限額抵押
      權，向被告借款三百萬元，其義務人與債務人均為蔡慶崇，另蔡慶崇於八十五
      年六月二十六日以其所有座落屏東縣林邊鄉鎮○段六三三、六Ｏ五號之不動產
      為擔保並邀同蔡玉過為連帶保證人，設定最高限額七佰八十萬元並借款六百五
      十萬元，其抵押權之義務人與債務人均為蔡慶崇，此有被告提出之抵押權設定
      契約書及他項權利証明書影本各乙份、及土地登記簿謄本與借款申請書影本在
      卷可按，如依被告所辯，系爭抵押權之基礎契約含有上揭二筆借款之保證債務
      ，則系爭抵押權設定契約之債務人何以未列蔡玉過？且擔保金額何以被告未為
      抵押權內容變更登記為最高限額一千三百萬元？此豈非被告故意違反銀行作業
      之常理？況查，該蔡慶崇於八十三年六月間及八十五年六月間向林邊鄉農會所
      借之款項，各有蔡慶崇所供之不動產作為物上擔保，並分別設定上揭所示之三
      百六十萬元及七百八十萬元最高限額抵押權，此有被告提出之系爭三筆借款抵
      押權設定相關文件在卷足憑；顯見被告公司係牽強附會將蔡玉過後之保證契約
      故意列入系爭抵押權之基礎契約，故被告所辯顯無理由，本件系爭抵押權之基
      礎契約僅為蔡玉過與蔡慶崇二人於八十二年間向被告借貸三百五十萬元消費借
      貸契約。
（三）再查系爭抵押權設定所擔保之該筆三百五十萬元之本金債權，陳金英已於八十
      七年五月間為原抵押人蔡玉過向被告先行清償其中一百五十萬元之本金及利息
      而給付二百餘萬元予被告，彰化銀行並向本院民事執行處撤回對系爭房地所為
      之查封及強制執行（本院八十七年執字二二七六號強制執行事件）。蔡玉過因
      陳金英之代償借款，乃於八十八年十一月間將系爭房地過戶予陳金英。八十八
      年十一月間，本件原告向陳金英買受系爭房地，系爭房地供擔保所欠彰化銀行
      之本金債權尚有二百萬元未清償，經與被告核算後，其應清償之本金及利息合
      計全部共二百三十四萬五千七百七十二元，原告乃於八十八年十一月十一日透
      過訴外人蔡瑞芬所有設於林邊鄉農會之0000000號帳戶匯入款項，並由蔡瑞芬
      之上揭帳戶提領款項向林邊鄉農會為全數清償，系爭抵押權所擔保之債權經清
      償完畢之事實，業如前述，顯見系爭抵押權所擔保之債權因清償而消滅，且該
      最高限額抵押權之存續期間雖未屆滿，惟原擔保之存續期間內所可發生之債權
      ，已確定不存在，從而依抵押權之從屬性，應許抵押人或抵押物之第三取得人
      即原告請求抵押權人塗銷抵押權設定登記，至於被告所辯洵無可採，
（四）綜上，原告之訴為有理由，其訴請塗銷系爭抵押權為有理由， 應予准許。
戊、本件事證已臻明確，兩造其餘主張及所提證據與本院上開論斷無涉或無違，不予
    贅述。
結論：原告之訴為有理由，依民事訴訟法第七十八條、判決如主文。
中      華      民      國    九十      年    十二    月      十一    日
                                    臺灣屏東地方法院民事第一庭
~B法      官  李芳南
右為正本係照原本作成。
如不服本判決，應於收受送達後二十日內向本院提出上訴書狀。
~B法院書記官  劉音利
中      華      民      國    九十      年    十二    月      十一    日


司法院資訊處製作；財團法人民間司法改革基金會備份。
